臺灣臺中地方法院民事判決　94年度訴字第987號
原　　　告　己○○
訴訟代理人　李清輝　律師
　　　　　　張國隆　律師
被　　　告　台一逾期應收帳款管理有限公司
法定代理人　丁○○
當事人間因確認本票債權不存在等事件，本院於民國94年11月25
日言詞辯論終結，判決如下：
    主      文
確認被告持有本院九十三年度票字第二０四八０號裁定所載原告
簽發之票據號碼0000000號、發票日期民國八十三年五月
十九日、票面金額新台幣六十萬元之本票債權，對原告不存在。
原告其餘之訴駁回。
訴訟費用由被告負擔。
    事實及理由
壹、原告主張：
  一、民國（下同）83年間，原告因急需現金，曾向訴外人乙○○開設之「恆生汽車商行」陸續借貸金錢約有新台幣（下
      同）600,000元，並開立以原告為發票人、票據號碼00000
      00、票面金額600,000元、發票日83年5月19日之本票1紙
      （下稱系爭本票）予訴外人乙○○，以為擔保上開債權。
      爾後，原告央請訴外人丙○○開立票據號碼A0000000、票
      面金額600,000元、發票日83年7月12日之支票1紙，用以
      清償上開借款債務，惟當時原告疏未取回系爭本票。未久
      ，前開支票因故未獲兌現，乙○○委由其妻蔡淑娟出面對
      丙○○聲請本院83年度中促字第10840號支付命令，繼而
      提起本院84年度執字第8428號強制執行，嗣雙方達成和解
      ，同意以400,000元清償該支票債權。前開情節經過，有
      本院84年度易字第3137號刑事判決、台中地方法院檢察署
      84年偵字第3675、5335號不起訴處分書可稽。至此，原告
      以為再無糾葛，豈料，戊○○竟將系爭本票轉讓予被告，
      被告即持之聲請本院93年度票字第20480號本票強制執行
      裁定，經本院94年度執字第4522號強制執行程序終結在案
      。
  二、依台中地方法院檢察署84年偵字第5335號偵查卷宗所附83
      年12月19日原告之調查筆錄，可見原告與乙○○間確實存
      有60 0,000元之借貸關係，且為清償債務，另由丙○○開
      立在中國國際商業銀行台中分行帳號2274-5、面額為600,
      000元之支票1紙，交付乙○○收執，與台中地方法院檢察
      署84年偵字第3675、5335號不起訴處分書記載乙○○辯稱
      「伊有借六十萬元予告訴人（即原告）」之內容相符，故
      證人戊○○於本院94年10月24日言詞辯論筆錄稱「己○○
      說是向乙○○借錢的，那是不實在的」、「本件因為借錢
      都是我個人借出去的，與乙○○沒有關係」云云，並不實
      在。戊○○雖因其與乙○○為夫妻關係而取得系爭本票，
      且於本院94年9月7日言詞辯論筆錄指稱原告與證人丙○○
      各有向其借款如何云云，惟查乙○○對於原告之600,000
      元借款債權，已委由其妻戊○○與丙○○和解清償而消滅
      ，此由證人丙○○於本院94年10月7日言詞辯論筆錄證稱
      ：「己○○跟我借這張六十萬元的票，我知道是要處理他
      跟戊○○間六十萬元的債務。和解的部分，金額是以四十
      萬元解決」、「在處理該票據退票及處理和解書等事之前
      ，我跟戊○○夫妻並不熟，也沒有跟他們借過錢，也未曾
      陪同己○○去找戊○○夫妻」等語即明，則該600,000元
      債權之擔保即系爭本票債權，依民法第307條規定，亦應
      同時消滅。
  三、系爭本票未載到期日，依票據法第124條準用同法第120條
      第2項及第66條第1項規定規定，視為見票即付，以提示日
      為到期日。被告於89年3月始行設立，其於94年9月7日言
      詞辯論筆錄自陳於93年10月28日自戊○○處受讓系爭本票
      債權，顯係到期日後繼受取得系爭本票；另由證人丙○○
      於本院94年10月7日言詞辯論筆錄證稱：「因為我的票跳
      票，戊○○那邊領不到錢，所以戊○○那邊找了台一公司
      來我家要我還錢，後來戊○○、台一公司的人就到我家，
      談好之後，就在我家簽下和解書」等語，顯見被告早已知
      悉系爭本票債權已經清償，而惡意取得票據；再依證人戊○○於本院94年9月7日言詞辯論筆錄證稱：「我欠甲○○
      一百多萬元，甲○○請台一公司向我要錢，我因為拿不出
      錢來，就把己○○的本票全部轉給台一公司，讓台一公司
      直接去找己○○要錢」等語，亦可見被告係以無對價取得
      系爭本票，且被告迄未能提出戊○○積欠甲○○債務之證
      明文件及委託書等，是否真有該債務存在，仍非無疑。而
      原告與戊○○間並未存有借貸關係，況系爭本票債權既已
      清償，前手戊○○即為無權處分系爭本票，被告自戊○○
      處期後背書、惡意及無相當對價取得系爭本票，依票據法
      第120條規定準用同法第41條第1項、第14條第1項、第2項
      及民法第299條第1項規定，原告自得以對抗讓與人戊○○
      等之事由，即戊○○與原告間並無存有系爭本票之原因關
      係、系爭本票債權已經清償等事由，更以之對抗受讓人即
      被告，則被告持有之系爭本票債權，對原告當已不復存在
      。系爭本票為未載到期日之見票即付本票，依票據法第22
      條第1項前段規定，自發票日起算，三年間不行使，因時
      效而消滅，被告遲至93年間始聲請本票裁定，系爭本票當
      已逾3年因時效而消滅，惟被告已持系爭本票聲請法院准
      予強制執行，且隨時可能將上開本票轉讓予第三人，因之
      ，原告在法律上之地位顯有受侵害之虞，此一危險得以對
      於被告之確認判決除去，有即受確認判決之法律上利益，
      為此，原告提起本件確認系爭本票債權不存在訴訟，以維
      權益。
  四、系爭本票債權既已消滅，依票據法第124條規定準用同法
      第100條規定，戊○○本應交還系爭本票，而被告係於到
      期日後自戊○○處繼受取得系爭本票，亦應交還系爭本票
      予原告等語。
  五、並聲明：(一)確認被告持有原告簽發之票據號碼：0000000
      、票面金額：新台幣600,000元整之本票債權，對原告不
      存在；(二)被告應將前項所示之本票返還原告。
  六、證據：提出支票影本1件、和解書影本1件、本院84年度易
      字第3137號刑事判決、台中地方法院檢察署84年偵字第
      3675 、5335號不起訴處分書影本各1件、本院93年度票字
      第20480號本票強制執行裁定影本1件、公司基本資料影本
      1 件、本院92年度訴字第1742號刑事判決影本1件、調查
      筆錄影本1件為證。
貳、被告則以：
  一、原告及訴外人丙○○與戊○○夫婦相識，原告自80年、81
      年起之2、3年間陸續向戊○○借款1,105,000元，並以其
      名義開立含系爭本票在內之4紙本票交付予戊○○；而被
      告受讓訴外人甲○○對於戊○○之債權1,000,000元後，
      向戊○○催討時，因戊○○無力償還，遂將其對於原告之
      借款債權於93年10月28日讓與被告，同時交付上開4紙本
      票，故被告對於原告享有系爭本票債權無疑。而丙○○亦
      曾向戊○○借款600,000元，並開立票據號碼A0000000、
      發票日83年7月12日、票面金額600,000元之支票1紙，用
      以清償上開借款債務，因該支票未能兌現，戊○○於是向
      本院聲請核發支付命令後，並據以為強制執行，嗣戊○○
      與丙○○簽訂和解書，以40 0,000元達成和解，故該和解
      書係丙○○為清償其積欠戊○○之借款債務，與原告無關
      。至證人丙○○因與原告關係密切，是其所為證述內容，
      並不實在。又原告主張有向乙○○借款，乃其與乙○○個
      人間之關係，與本件無涉等語資為抗辯。
  二、並聲明：原告之訴駁回。
  三、庭呈債權讓渡書影本1件、本票影本4件為證。
參、本院判斷：
  一、系爭票據債權，是否業經清償而消滅？
    (一)本件訴外人蔡淑娟前曾丙○○聲請本院83年度中促字第10
      840號支付命令，繼而提起本院84年度執字第8428號強制
      執行，嗣雙方達成和解，同意以400,000元清償上開債務
      等情，已為兩造所不爭執，並有和解書影本1份在卷可憑
      ，自堪信為真實。
    (二)茲有爭執者，係上開丙○○所清償之債務，與本件原告所
      簽發系爭本票之債務，是否相關？
      1.證人戊○○到庭證稱：「己○○、丙○○是我的朋友，
        該和解書是己○○、丙○○到我家向我先生借了六十萬
        元，丙○○有開了一張他自己的支票給我先生，後來，
        我們向丙○○要錢，錢有要到，該和解書是在丙○○家
        裡寫的，丙○○就還我們錢，我們就把票還給丙○○，
        並寫下該和解書。除了上開六十萬元之外，之前己○○
        個人也有向我借錢，一共借了大約一百一十幾萬元（錢
        是陸陸續續借的，不是一次借的），己○○就該一百一
        十幾萬元的借款，有開了三、四張的本票給我，該三、
        四張本票的借款，己○○都沒有還我。我向己○○要錢
        ，一直要不到，因為我有欠一位甲○○錢，我欠甲○○
        一百多萬元，甲○○請台一公司向我要錢，我因為拿不
        出錢來，就把己○○的本票全部（記得是有四張）轉給
        台一公司，讓台一公司直接去找己○○要錢。所以和解
        書，是我們與丙○○之間的事情，與己○○沒有關係。
        己○○是在八十年或八十一年起的二、三年間向我陸陸
        續續借錢的。至於我借錢給己○○，我記得是拿現金給
        他的，而且事隔這麼久，我沒有辦法提出借款的證明，
        丙○○向我先生借錢的部分，也是如此，且本票應該就
        是借款的證明。」等語。
      2.原告本人到庭陳稱：「我都是向戊○○的先生借錢的，
        並不是向戊○○借錢的，只是本件六十萬元的支票退票
        後，是由戊○○出面的而已‧‧‧本件我向戊○○先生
        借錢，是陸陸續續借了總共六十萬元，所以才會找丙○○出面開六十萬元的支票來解決債務，但戊○○的先生
        並沒有把我之前開的本票還給我，所以支票退票後，除
        了去找丙○○要錢之外，又拿我的本票來要錢。除了該
        六十萬元的債務外，我並沒有欠戊○○夫妻其他的債務
        ，因為之前借的錢都已經還清了，只有這最後的六十萬
        元尚未處理，才會請丙○○開票。」等語。
      3.則觀諸上開原告與證人戊○○之陳述，可知系爭本票是
        否與丙○○先前和解清償之債務相同，雙方產生爭執，
        經查：
        (1)證人丙○○到庭證稱：「該份和解書的起源，是因為
          己○○先生向我借個人的支票，大約是簽和解書之前
          好幾年，詳細時間我忘記了，己○○說要處理他與葉
          淑娟夫妻之間的債務，當時的金額是六十萬元，之前
          ，己○○也曾經跟我借票過，但六十萬元的金額就只
          有這一筆，且跟戊○○之間有關的也只有這一次的借
          票。後來，因為我的票跳票，戊○○那邊領不到錢，
          所以戊○○那邊找了台一公司來我家要我還錢，後來
          戊○○、台一公司的人就到我家，談好之後，就在我
          家簽下和解書，簽了和解書之後，履行完畢之後，葉
          淑娟就把支票還給我了‧‧‧至於戊○○與己○○之
          間的債務問題，我就不清楚了。本件的和解書單純是
          要處理我借票給己○○的問題，和解的過程中，我有
          找己○○談過，但己○○說他不方便處理，要我自行
          處理，所以本件的和解條件，純粹是我和戊○○間處
          理的，己○○只是知道這件事情而已。至於己○○與
          戊○○間實際有多少筆及多少錢的債務，我就不清楚
          了。我個人並未曾跟戊○○或他的先生借錢。己○○
          跟我借這張六十萬元的票，我知道是要處理他跟葉淑
          娟間六十萬元的債務。和解的部分，金額是以四十萬
          元解決，該四十萬元是我拿出去的，我後來也有找賴
          文如要錢，但是沒有拿到錢。我和己○○是同事也是
          朋友，所以才會幫忙。在處理該票據退票及處理和解
          書等事之前，我跟戊○○夫妻並不熟，也沒有跟他們
          借過錢，也未曾陪同己○○去找戊○○夫妻。我跟葉
          淑娟並不是朋友，我個人沒有向戊○○夫妻借過錢，
          也沒有與己○○一起去找過戊○○夫妻。」等語。
        (2)證人戊○○固陳稱：卷附之和解書，是其與丙○○之
          間的事情，與己○○沒有關係，己○○是在八十年或
          八十一年起的二、三年間向其陸陸續續借錢的云云。
          然該證詞已為原告本人所否認，而依證人丙○○所述
          ，可知其之所以與戊○○達成和解，其起因仍係為處
          理原告與戊○○夫妻間之債務，而非在處理丙○○個
          人之債務。又依卷附資料所示，可知原告本人與葉淑
          娟及其夫乙○○之間存有消費借貸之關係，然就中與
          600,000元相關者，厥為系爭本票債務而已。另參酌
          原告本人於83年12月19日在台中縣調查站調查時陳稱
          ：我於83年5月20日向乙○○經營之恒生實業有限公
          司借款六十萬元應急，借款時有提供本人本票乙張面
          額六十萬元，及丙○○之支票乙張，面額六十萬元，
          共計一百二十萬元給乙○○作為擔保等語（附臺中地
          方法院檢察署84年度偵字第5335號偵查卷3頁背面）
          ；又乙○○於84年3月3日在台中縣調查站調查時陳稱
          ：其經營恒生汽車材料行期間，有請其妻（按即葉淑
          娟）處理公司業務等語（附臺中地方法院檢察署84
          年度偵字第5335號偵查卷7頁背面）。足認原告所主
          張其均係向戊○○之夫乙○○借錢，最後除該600,00
          0元的債務外，並沒有其他的債務等語，確屬有據。
    (三)綜上所述，本件應認原告本人向戊○○夫妻所借得之
      600,0 00元債務，與丙○○出面與戊○○達成和解並代償
      完畢之債務，確係同一筆消費借貸關係，則本件原告本人
      所積欠與戊○○夫妻之600,000元債務，既已因丙○○之
      清償而消滅，則為擔保該債務之原告所簽發之系爭本票債
      務，於原告與戊○○夫妻間，自已歸於消滅。
  二、戊○○於93年10月28日因積欠甲○○債務，乃將系爭本票
      債權轉讓甲○○所委託之討債人即被告，是否係期後背書
      ？
    (一)按票據法第41條第1項規定：「到期日後之背書，僅有通
      常債權轉讓之效力。」則期後背書既僅有通常債權讓與之
      效力，則該背書之權利移轉效力，應適用「後手繼受前手
      瑕疵」之原則，即票據債務人對於各該期後背書人所具之
      抗辯事由，均得持以對抗最後之背書人或執票人，執票人
      縱屬善意，亦不例外。又所謂「到期日後之背書」，其於
      有記載到期日之匯票或本票，本得依票面之記載認定其到
      期日為何，至於未既載到期日之匯票及本票，依票據法第
      65條、66條（匯票部分）及第120條第2項、第124條（本
      票部分）之規定，可知未載到期日之本票視為見票即付，
      則未載到期日之本票於執票人提示後，該提示日（不論有
      無付款）即為到期日。
    (二)故本件戊○○倘係於提示該本票後，再將系爭本票背書（
      包括空白背書）轉讓，則就該本票即屬期後背書，依法自
      僅生通常債權讓與之效力。而戊○○自承其係向己○○要
      錢，一直要不到，因為有欠一位甲○○錢，甲○○請台一
      公司（即被告）向其我要錢，其才將系爭本票轉讓被告等
      語，則本件為系爭本票執票人之戊○○顯係於到期日後，
      始將系爭本票交付轉讓被告，故依法就系爭本票債權自有
      票據法第41條第1項規定之適用。
  三、承上所述，本件被告係於到期日後取得系爭本票，依法僅
      僅生通常債權讓與之效力。則本件不論被告取得系爭本票
      是否出於善意，依法其均應繼受前手（即戊○○）之瑕疵
      ，故為票據債務人之原告自得以其對戊○○所具有之抗辯
      事由，對抗執票人即被告。而本件就系爭本票債權，原告
      業已因丙○○之代償而清償完畢乙節，已如前述，故依法
      原告自仍得以系爭本票業已清償為由，對抗現為執票人之
      被告，從而，原告提起本件確認之訴，洵屬有據。
  四、就返還系爭本票部分：
      原告主張系爭本票債權既已消滅，依票據法第124條規定
      準用同法第100條規定，戊○○本應交還系爭本票，而被
      告係於到期日後自戊○○處繼受取得系爭本票，亦應交還
      系爭本票云云。然查，票據法第100條係規定票據債務人
      清償時，執票人應交出票據而言。亦即倘票據債務人非對
      執票人為清償，執票人自無交出票據之義務。本件依前揭
      所述，可知原告並未對現為執票人之被告為清償行為，故
      原告對被告請求返還系爭本票，自無理由。再者，本件因
      期後背書之故，被告所應繼受前手戊○○之瑕疵者，亦僅
      係系爭本票債權已因清償而消滅而已，至於本票之返還則
      非在繼受範圍內，蓋戊○○因其與甲○○之債權債務關係
      ，而期後背書交付系爭本票給被告，則系爭本票於戊○○
      、甲○○及被告間，仍亦可表彰一定關係之證據，被告方
      面縱使依法不得執系爭本票對原告有所主張，然亦可執之
      對戊○○有所主張，故被告持有系爭本票仍有一定之法律
      上利益。綜上所述，被告對原告並不負返還系爭本票之義
      務，原告起訴請求被告返還系爭本票，為無理由。
  五、從而，原告主張系爭本票債務業因清償而消滅，而對被告
      提起確認本票債權不存在之訴，為有理由，應予准許。至
      於其另起訴請求被告返還系爭本票部分，於法尚屬無據，
      應予駁回。
  六、本件事證已臻明確，兩造其餘攻擊及防禦方法，核與判決
      結果不生影響，爰不一一論述，附此敘明。
肆、據上論結，本件原告之訴為一部有理由，一部無理由，依民
    事訴訟法第79條之規定，判決如主文。
中　　華　　民　　國　　94　　年　　12　　月　　9 　　日
                  民事第三庭    法  官  李悌愷
上正本證明與原本無異。
如對本判決上訴，須於判決送達後20日內向本院提出上訴狀。
中　　華　　民　　國　　94　　年　　12　　月　　12　　日
                                書記官
